臺灣臺北地方法院刑事判決　　　　　　 96年度交易字第175號
公　訴　人　臺灣臺北地方法院檢察署檢察官
被　　　告　丁○○
選任辯護人　曾冠棋律師
上列被告因過失傷害案件，經檢察官提起公訴（九十六年度偵字
第四五八三號），本院判決如下：
    主  文
丁○○無罪。
    理  由
一、公訴意旨略以：被告丁○○於民國九十五年五月四日上午九
    時十五分許，駕駛車牌號碼：八七二○—ＥＧ號自用小客車
    ，沿臺北市中正區○○○路○段北往南方向行駛最右側車道
    ，行經同路段一二八巷口欲右轉時，本應注意轉彎車應讓直
    行車先行，且於轉彎之際，亦應注意右後方來車之情況，而
    依當時情形天候晴朗，日間有自然光線，柏油道路之路面乾
    燥、無缺陷亦無障礙物，視距良好之情況下，並無不能注意
    之情事，竟疏未注意其右側後方適有告訴人甲○○騎乘車牌
    號碼：Ｎ五八—三八五號重型機車搭載告訴人乙○○沿同路
    同向以五十至六十公里之時速超速前來，惟被告仍逕自右轉
    ，使告訴人甲○○見狀閃避不及，其重型機車左前車頭撞及
    被告丁○○之自用小客車右前後車門及右後葉子板處後人、
    車倒地，告訴人甲○○因而受有臉部撕裂傷、左臉及左膝擦
    傷之傷害，另告訴人乙○○亦受有左側股骨幹骨折之傷害等
    語，而認被告涉犯刑法第二百八十四第一項前段之過失傷害
    罪嫌。
二、按「犯罪事實應依證據認定之，無證據不得認定其犯罪事實
    ，又不能證明被告犯罪者，應諭知無罪之判決」，刑事訴訟
    法第一百五十四條第二項、第三百零一條第一項定有明文。
    又按「被害人所述被害情形如無瑕疵可指，而就其他方面調
    查又與事實相符，其供述始足據為判決之基礎；且自訴人之
    指訴，係以使被告受刑事訴追為目的，是其陳述是否與事實
    相符，仍應調查其他證據以資審認」，有最高法院三十二年
    上字第六五七號、五十二年台上字第一三○○號判例可資參
    照。再按「事實之認定，應憑證據，如未能發現相當證據，
    或證據不足以證明，自不能以推測或擬制之方法，為裁判基
    礎；又認定犯罪事實所憑之證據，雖不以直接證據為限，間
    接證據亦包括在內；然而無論直接或間接證據，其為訴訟上
    之證明，須於通常一般之人均不致有所懷疑，而得確信其為
    真實之程度者，始得據為有罪之認定，倘其證明尚未達到此
    一程度，而有合理之懷疑存在時，事實審法院復已就其心證
    上理由予以闡述，敘明其如何無從為有罪之確信，因而為無
    罪之判決，尚不得任意指為違法」，有最高法院四十年台上
    字第八六號及七十六年台上字第四九八六號判例足參。
三、公訴人認被告丁○○涉有上揭過失傷害犯行，無非係以告訴
    人甲○○、乙○○之指訴、臺北市○○○○○道路交通事故
    現場圖、道路交通事故調查報告表(一)、(二)、臺北市政府警察
    局中正第二分局交通分隊交通事故談話紀錄表、臺北市政府
    警察局中正第二分局交通分隊道路交通事故補充資料表、現
    場照片、國防醫學院三軍總醫院附設民眾診療服務處診斷證
    明書、馬偕紀念醫院（淡水院區）乙種診斷證明書、臺北市
    政府警察局交通警察大隊道路交通事故初步分析研判表及臺
    北市車輛行車事故鑑定委員會鑑定意見書為其主要論據。訊
    據被告堅詞否認有何公訴意旨所指過失傷害犯行，辯稱：伊
    於上揭時、地駕駛車牌號碼：八七二○—ＥＧ號自用小客車
    行經臺北市○○○路○段欲右轉一二八巷口前，已先行減速
    ，於巷口三十公尺前顯示方向燈，切入外側車道，駛至巷口
    時，經由照後鏡及後視鏡確認後方無來車後，再行右轉，且
    伊欲右轉進入一二八巷時，適丙○騎乘機車自一二八巷口駛
    出羅斯福路，因一二八巷係斜巷，巷道路面狹窄，為避免與
    丙○所騎乘機車發生碰撞，特別踩煞車再行減速，伊於所駕
    駛車輛右轉已超過三分二車身時，突然聽見碰一聲，隨後見
    到告訴人甲○○自後方往前掉落於伊車輛左前方，告訴人乙○○自後方往前掉落於伊車輛右前方，始知告訴人甲○○所
    騎乘機車與伊駕駛車輛發生碰撞，本件車禍實係因告訴人甲○○騎乘機車超速且未隨時保持可煞停之距離所致，伊並無
    任何過失等語。經查：
  (一)被告於九十五年五月四日上午九時十五分許，駕駛車牌號碼
    ：八七二○—ＥＧ號自用小客車，沿臺北市中正區○○○路
    ○段北往南方向外側車道行駛，駛至同路段一二八巷口右轉
    時，適告訴人甲○○騎乘車牌號碼：Ｎ五八—三八五號重型
    機車搭載告訴人乙○○沿同路段同方向行駛，告訴人甲○○
    所騎乘重型機車左前車頭在一二八巷口與被告所駕駛車輛之
    右後側車身發生碰撞，告訴人甲○○、乙○○人車倒地後，
    分別受有臉部撕裂傷、左臉、左膝擦傷及左側股骨幹骨折之
    傷害等情，為被告及告訴人甲○○、乙○○所不爭執，並有
    國防醫學院三軍總醫院附設民眾診療服務處診斷證明書（見
    偵一卷第十九頁）、馬偕紀念醫院（淡水院區）乙種診斷證
    明書（見偵一卷第二十頁）、臺北市○○○○○道路交通事
    故現場圖（見偵一卷第二一頁）、現場照片（見偵一卷第二
    一頁反面至二二頁及第三四至三六頁）、臺北市政府警察局
    中正第二分局交通分隊道路交通事故補充資料表（見偵一卷
    第二八頁）及道路交通事故調查報告表(一)、(二)等資料附卷足
    憑（見偵一卷第三二、三三頁），堪信為真。
  (二)告訴人甲○○、乙○○雖於本院審理中結證稱：告訴人甲○○騎乘上揭機車搭載女友即告訴人乙○○沿羅斯福路三段北
    往南方向行駛，時速約四十至五十公里，且與被告所駕駛車
    輛之右後輪平行前進，一直保持在被告車輛右後方行駛，距
    離約一公尺半，被告所駕駛車輛於一二八巷口時未打方向燈
    突然右轉，告訴人甲○○煞車不及，導致該機車之左前車頭
    與被告駕駛車輛之右後側車身發生碰撞云云（見本院卷第四
    三至四七頁）；惟查，告訴人甲○○於九十五年五月四日上
    午十時三十分第一次警詢時證稱被告所駕駛車牌號碼：八七
    二○—ＥＧ號自用小客車係與伊騎乘機車同向同車道之前行
    車，兩車車距約六至八公尺，被告所駕車輛突然右轉一二八
    巷，伊閃煞不及，致所騎乘機車左前車頭與被告駕駛車輛右
    後側車身發生碰撞等語（見偵一卷第二九頁），顯與告訴人
    甲○○、乙○○於本院證稱內容未符，而告訴人甲○○於第
    一次警詢所為證言，係於車禍發生當日所為，相較於告訴人
    甲○○、乙○○在本院所為證詞係於車禍發生後一年憑印象
    所為，應較為清晰、正確，且告訴人甲○○、乙○○於第一
    次警詢後，已對被告提出刑事告訴及刑事附帶民事訴訟，渠
    等於本院證詞內容難免因上揭訴訟之直接利害關係有偏頗之
    虞，參以被告辯稱伊於駕車行經羅斯福路三段欲右轉一二八
    巷口時前，已先行減速，時速約十公里，駛至巷口欲右轉時
    ，適丙○騎乘機車自一二八巷口駛出羅斯福路，因一二八巷
    係斜巷，且巷道路面狹窄，為避免與丙○所騎乘機車發生碰
    撞，特別踩煞車再行減速等情，經核與證人丙○於本院結證
    稱伊當時騎乘機車自一二八巷口欲駛出羅斯福路，適被告駕
    駛車輛自羅斯福路右轉一二八巷，一二八巷巷道路面狹窄，
    故被告車輛於右轉時有刻意放慢速度，車速相當緩慢等情相
    符（見本院卷第四八、四九頁），堪認被告車輛於右轉時已
    減速至十公里，而告訴甲○○騎乘機車係直行羅斯福路，車
    速約五十至六十公里（理由詳見(三)所示），兩車之時速相差
    高達四十至五十公里，告訴人所騎乘機車應無可能於行進過
    程中一直保持在被告所駕車輛右後車輪附近之位置，且與被
    告所駕車輛平行前進，是告訴人甲○○於本院所為證詞，核
    與事實未符，自應以告訴人甲○○於第一次警詢中所為證詞
    較為可採，堪認被告於右轉一二八巷口時，所駕駛車輛係在
    告訴人騎乘機車之前方，兩車相距約六至八公尺。
  (三)告訴人甲○○於本院中另證稱伊騎乘機車時速約四十至五十
    公里，並未超速，本件車禍之發生係因被告未打方向燈突然
    右轉一二八巷口，導致伊閃煞不及云云（見本院卷第四三至
    四六頁），惟查，告訴人甲○○於九十五年五月四日上午十
    時三十分第一次警詢時明確證稱伊騎乘機車時速約五十至六
    十公里，且於車禍發生後前往臺北市車輛行車事故鑑定委員
    會說明時，復未就行車時速部分提出不同說明（見偵一卷第
    二四頁），直至臺北市車輛行車事故鑑定委員會於九十五年
    七月十九日提出鑑定意見書認告訴人甲○○涉嫌超速行駛（
    自稱車速五十至六十公里）為本次事故肇事次因後（見偵一
    卷第二三至二六頁），始於九十五年十二月三十一日第二次
    警詢時改稱當時行車速度約四十至五十公里（見偵一卷第十
    頁），參以告訴人甲○○於第一次警詢所為證言，係於車禍
    發生當日所為，記憶應最為清晰、正確，且告訴人甲○○於
    第二次警詢及本院審理中就車速所為證詞，顯有可能係受臺
    北市車輛行車事故鑑定委員會九十五年七月十九日鑑定意見
    書影響而產生偏頗，自應以告訴人甲○○第一次警詢所為證
    詞較為真實可採，是認告訴人騎乘機車之時速應為五十至六
    十公里。另告訴人甲○○、乙○○於本院審理中均證稱被告
    於右轉一二八巷時並未打方向燈云云（見本院卷第四三頁、
    第四六頁反面），惟查證人丙○於本院明確證稱被告車輛於
    右轉一二八巷時確有打右轉方向燈，故車禍發生停車後被告
    車輛之右轉方向燈仍繼續閃燈等情（見本院卷第四九頁），
    經核與本院依職權調閱現場照片顯示被告車輛之右轉方向燈
    於該車輛停止後繼續閃爍等情相符（見本院卷第六四、六五
    頁），並有臺北市政府警察局交通警察大隊九十六年五月八
    日北市警交大事字第○九六三二二○○二○○號函附現場照
    片附卷足憑（見本院卷第六二至六六頁），堪認被告辯稱伊
    於右轉一二八巷前確有打右轉方向燈等情，應堪採信。
  (四)公訴人雖認被告駕車右轉一二八巷時，本應注意轉彎車應讓
    直行車先行，且於轉彎之際，亦應注意右後方來車之情況，
    而依當時情形天候晴朗，日間有自然光線，柏油道路之路面
    乾燥、無缺陷亦無障礙物，視距良好之情況下，並無不能注
    意之情事，竟疏未注意其右側後方適有告訴人甲○○騎乘機
    車，致告訴人甲○○閃煞不及，因而肇事云云，惟查：
    1.按「汽車行駛至交岔路口，轉彎車應讓直行車先行，但直
      行車尚未進入交岔路口，而轉彎車已達中心處開始轉彎，
      直行車應禮讓轉彎車先行。」，九十六年六月三十日修正
      前即行為時道路交通安全規則第一百零二條第一項第七款
      定有明文。而「汽車行駛至交岔路口，於四車道以上或同
      向二車道道路，欲右轉彎時，應距交岔路口三○公尺前換
      入外側車道或右轉車道，為道路交通安全規則第一百零二
      條第一項第五款前段所明定。此時同向之右轉彎車既已行
      駛於最外側車道，如已依同條第三款規定於距交岔路口三
      ○公尺前顯示方向燈或手勢，駛至路口後再行右轉，自無
      應讓同向直行車輛先行之問題（有司法院七十六年九月十
      二日《七六》廳刑一字第一六六九號刑事法律問題研究意
      見參照）。
    2.本件被告於駕車右轉一二八巷口前，已先行減速，於巷口
      三十公尺前顯示方向燈，切入外側車道，駛至巷口時，經
      由照後鏡及後視鏡確認後方無來車後，再行右轉等情，而
      被告車輛右轉一二八巷口當時，告訴人甲○○所騎乘機車
      係在被告駕駛車輛後方，兩車相距約六至八公尺等情，已
      如前述，又依臺北市○○○○○道路交通事故現場圖（見
      偵一卷第二一頁）所繪製肇事車輛位置可知，被告所駕車
      輛之三分之二車身已轉入一二八巷內，僅剩車尾部分尚在
      羅斯福路上，被告及告訴人甲○○、乙○○復確認上揭現
      場圖係被告車輛與告訴人機車發生碰撞當時之位置，未經
      移動等情明確（見本院卷第十三、十四頁），堪認被告車
      輛於一二八巷口右轉時，已先切入外側車道，減速並打方
      向燈，到達該路口中心處後始行始轉彎，斯時告訴人甲○○所騎乘在被告車輛後方約六至八公尺處，被告應無禮讓
      後方同向直行機車先行之問題，公訴人認被告貿然右轉，
      未留意後方車輛，隨時為停車之準備，顯有轉彎車未讓直
      行車先行之過失云云，顯屬無據。
    3.至本案前經送請臺北市車輛行車事故鑑定委員會鑑定結果
      ，雖認：「另依路權而言，轉彎車應比直行車負擔更多的
      注意義務，是故雖然簡君（即被告）自小客車而右轉彎前
      已有打方向燈及利用照後鏡看其車後方來車之情形，但因
      其右轉彎操作過程中致後視鏡之視線存有死角，是以杜君
      （即告訴人甲○○）機車當時位置似係被簡君自小客車車
      右後方門柱擋住而沒有看見該機車，且再參據簡君自小客
      車之最終位置研判，肇事當時簡君車輛尚未完成轉彎之操
      作，是以簡君有『右轉疏忽』之狀況」，有卷附該鑑定委
      員會鑑定意見書可參（見偵一卷第二三至二六頁），惟查
      該等鑑定意見既未具體指明右轉彎車需注意右後方來車之
      法律依據，復未審酌二車於事故時均行駛於最外側車道，
      係距離約六至八公尺之前、後車，而非平行或併行車關係
      ，且被告車輛於碰撞之前已開始右轉，三分之二車身已轉
      入一二八巷道，並無禮讓後方同向直行機車先行之理，則
      其所為被告右轉疏忽係肇事原因之判斷，尚難遽採。
　(五)從而，被告車輛於右轉一二八巷口前，已先行減速，於巷口
    三十公尺前顯示方向燈，切入外側車道，駛至巷口時，經由
    照後鏡及後視鏡確認後方無來車後，再行右轉，告訴人甲○○騎乘機車以時速五十至六十公里超速行駛，自後撞及前方
    已右轉三分之二車身之被告車輛，依當時情形，足認被告已
    盡相當之注意義務，難謂其右轉彎時有何過失，本件肇事原
    因應係告訴人甲○○騎乘機車，超速行駛閃煞不及所致，要
    與被告無涉。
五、綜上所述，被告於右轉一二八巷口時，既已依規定行駛在前
    ，則其欲右轉彎時遭告訴人甲○○騎乘機車自後撞及，自屬
    不可歸責，要難令負過失傷害罪責。本案公訴人之舉證，仍
    有合理之懷疑存在，尚未達於通常一般之人均不致有所懷疑
    ，而得確信其為真實之程度，本院無從形成被告有罪之確信
    ，此外，復查無其他積極證據足資證明被告駕車有何過失情
    事，尚難遽以過失傷害罪相繩。本件不能證明被告犯罪，依
    首開說明，自應為被告無罪之諭知。
據上論斷，應依刑事訴訟法第三百零一條第一項，判決如主文。
本案經檢察官黃珮瑜到庭執行職務
中　　華　　民　　國　　96　　年　　6 　　月　　8 　　日
　　　　　　　　　刑事第十四庭  法　官　李家慧
以上正本證明與原本無異。
如不服本判決，應於判決送達後10日內，向本院提出上訴狀。
　　　　　　　　　　　　　　　　書記官　楊文祥
中　　華　　民　　國　　96　　年　　6 　　月　　8 　　日
